臺灣臺中地方法院民事判決　95年度訴字第3430號
原　　　告　　Ｆ○○
訴訟代理人　　Ｓ○○律師
被　　　告　　甲○○○
訴訟代理人　　乙○○
被　　　告　　午○○
　　　　　　　辛○○
　　　　　　　庚○○
　　　　　　　丁○○
　　　　　　　Ｚ○○○
　　　　　　　Ｙ○○
　　　　　　　Ｘ○○
　　　　　　　子　○
　　　　　　　癸○○
　　　　　　　ｂ○○○
　　　　　　　地○○
　　　　　　　宇○○
　　　　　　　宙○○
　　　　　　　Ｗ○○
　　　　　　　Ｒ○○
　　　　　　　Ｑ○○
　　　　　　　Ｐ○○
　　　　　　　Ｔ○○○
　　　　　　　Ｋ○○
　　　　　　　Ｊ○○
　　　　　　　Ｌ○○
　　　　　　　Ｎ○○
　　　　　　　Ｍ○○
　　　　　　　Ｏ○○○
　　　　　　　李進洲
　　　　　　　Ｂ○○
　　　　　　　玄○○
　　　　　　　黃○○
　　　　　　　Ａ○○
　　　　　　　ａ○○○
　　　　　　　Ｄ○○
　　　　　　　Ｃ○○
　　　　　　　未○○
　　　　　　　申○○
　　　　　　　酉　○
　　　　　　　天○○
　　　　　　　亥○○
兼上三人共同
訴訟代理人　　戌○○
　　　　　　　卯○○
　　　　　　　辰○○
　　　　　　　巳○○
　　　　　　　丑○○
　　　　　　　寅○○
　　　　　　　Ｇ○○
　　　　　　　丙○○
　　　　　　　壬○○
　　　　　　　朱添租
　　　　　　　己○○
　　　　　　　戊○○
　　　　　　　Ｉ○○
　　　　　　　Ｈ○○
　　　　　　　Ｅ○○
　　　　　　　Ｕ○○
上一人訴訟
代　理　人　　Ｖ○○
上列當事人間分割共有物事件，本院於96年4月10日言詞辯論終
結，判決如下：
    主  文
被告甲○○○、午○○、辛○○、庚○○、丁○○、Ｚ○○○、
Ｙ○○、Ｘ○○、子○、癸○○、ｂ○○○、地○○、宇○○、
宙○○、Ｗ○○、Ｒ○○、Ｑ○○、Ｐ○○、Ｔ○○○、Ｋ○○
、許永彬、Ｌ○○、Ｎ○○、Ｍ○○、Ｏ○○○、李進洲、Ｂ○○、玄○○、黃○○、Ａ○○、ａ○○○、Ｄ○○、Ｃ○○、未
○○、申○○、酉○、天○○、亥○○、戌○○應就其被繼承人
朱阿乞名義所有坐落台中縣烏日鄉○○○段381地號、地目田、
面積4815平方公尺土地應有部分10分之1；及坐落同段381－1地
號、地目原、面積549平方公尺土地應有部分10分之1，辦理繼承
登記。
兩造共有坐落台中縣烏日鄉○○○段381地號、地目田、面積
4815平方公尺土地，及坐落同段381－1地號、地目原、面積549
平方公尺土地，其分割方法如下：(一)如附圖A部分所示面積1341
平方公尺土地，分歸被告Ｇ○○取得；(二)如附圖B部分所示面積
1341 平方公尺土地，分歸原告Ｆ○○、被告Ｈ○○、Ｅ○○共
同取得，其應有部分如附表一所示；(三)如附圖C部分所示面積
2133平方公尺土地及D部分所示面積549平方公尺土地，分歸被告
甲○○○、午○○、辛○○、庚○○、丁○○、Ｚ○○○、Ｙ○○、Ｘ○○、子○、癸○○、ｂ○○○、地○○、宇○○、宙○○、Ｗ○○、Ｒ○○、Ｑ○○、Ｐ○○、Ｔ○○○、Ｋ○○、許
永彬、Ｌ○○、Ｎ○○、Ｍ○○、Ｏ○○○、李進洲、Ｂ○○、
玄○○、黃○○、Ａ○○、ａ○○○、Ｄ○○、Ｃ○○、未○○
、申○○、酉○、天○○、亥○○、戌○○、卯○○、辰○○、
巳○○、丑○○、寅○○、丙○○、壬○○、朱添租、己○○、
戊○○、Ｉ○○、Ｕ○○共同取得，其應有部分如附表二所示。
訴訟費用由兩造按如附表三所示比例負擔。
    事實及理由
甲、程序方面：
一、按訴狀送達後，原告不得將原訴變更或追加他訴。但該訴訟
    標的對於數人必須合一確定時，追加其原非當事人之人為當
    事人者，不在此限，民事訴訟法第255條第1項第5款定有明
    文。本件原告起訴時係列共有人之一李洪柏為被告，惟李洪
    柏已於民國（下同）95年4月8日死亡，有戶籍謄本、繼承系
    統表附卷可稽，嗣原告具狀撤回對李洪柏之起訴，另追加其
    繼承人李進洲為被告，合於前揭規定，應予准許。
二、次按當事人死亡者，訴訟程序在有繼承人承受其訴訟以前當
    然停止。又承受訴訟人，於得為承受者，應即為承受之聲明
    ，民事訴訟法第168條、第175條分別定有明文。本件被告洪
    賴掽鼠於起訴後之96年1月9日死亡，其繼承人為玄○○、黃
    ○○、Ａ○○、ａ○○○、Ｄ○○及Ｃ○○，有戶籍謄本及
    繼承系統表在卷可按，是原告就該繼承人聲明承受訴訟，核
    無不合，應予准許。
三、再按言詞辯論期日，當事人之一造不到場者，得依到場當事
    人之聲請，由其一造辯論而為判決，民事訴訟法第385條第1
    項前段定有明文。查本件除被告甲○○○、Ｕ○○外，其餘
    被告經合法通知，均未於最後言詞辯論期日到場，核無民事
    訴訟法第386條各款所列情形，爰依原告之聲請，由其一造
    辯論而為判決。
乙、實體方面：
一、原告起訴主張：
  (一)坐落台中縣烏日鄉○○○段381地號、地目田、面積4815 平
    方公尺土地，及同段381-1地號、地目原、面積549平方公尺
    土地（下稱系爭2筆土地）為兩造所共有，應有部分如附表
    四所示。原告前曾訴請判決分割，並經鈞院以93年度訴字第
    620號民事判決准予合併分割確定。然因原告誤以原共有人
    朱阿乞之死亡日期為30年4月29日（正確日期應為35年4 月
    29日），致於起訴時漏未將其繼承人及再轉繼承人甲○○○
    、ｂ○○○、地○○、宇○○、宙○○、Ｗ○○、Ｒ○○、
    Ｑ○○、Ｐ○○、Ｔ○○○、Ｋ○○、Ｊ○○、Ｌ○○、Ｎ
    ○○、Ｍ○○、Ｏ○○○、李進洲、Ｂ○○、玄○○、黃○○、Ａ○○、ａ○○○、Ｄ○○、Ｃ○○、未○○、申○○
    、酉○、天○○、亥○○、戌○○等人列為被告，則依最高
    法院67年台抗字第480號判例意旨，上揭確定判決對於兩造
    並不生效力，亦無分割共有物之形成力。
  (二)查系爭2筆土地原共有人朱阿乞已於35年4月29日死亡，依民
    法關於繼承之規定，朱阿乞所有系爭2筆土地應有部分各10
    分之1現應由其繼承人及再轉繼承人，即被告甲○○○、午
    ○○、辛○○、庚○○、丁○○、Ｚ○○○、Ｙ○○、Ｘ○○、子○、癸○○、ｂ○○○、地○○、宇○○、宙○○、
    Ｗ○○、Ｒ○○、Ｑ○○、Ｐ○○、Ｔ○○○、Ｋ○○、Ｊ
    ○○、Ｌ○○、Ｎ○○、Ｍ○○、Ｏ○○○、李進洲、Ｂ○○、玄○○、黃○○、Ａ○○、ａ○○○、Ｄ○○、Ｃ○○
    、未○○、申○○、酉○、天○○、亥○○、戌○○等共同
    繼承，詳如朱阿乞繼承系統表並敘述如下：
  (1)朱阿乞死亡時，其法定繼承人為後婚配偶朱好、養女甲○○○、長子朱德勝、三女林朱春梅、六女陳朱免、七女許朱金
    治、八女Ｏ○○○，應平均繼承其遺產。其中養女甲○○○
    ，為朱阿乞收養後改名「朱玉順」，然至朱阿乞死亡時並未
    終止收養關係，但於出嫁石條金後，戶籍登記卻將其冠夫姓
    並記載其姓名為「甲○○○」，此應為當時戶政機關之誤載
    ，甲○○○應仍為朱阿乞養女，對其遺產有繼承權。而朱阿
    乞之後婚配偶「朱好」原名「賴好」，原嫁與前夫洪貓時冠
    夫姓為「洪賴好」，洪貓死亡後改嫁朱阿乞，原應冠夫姓為
    「朱賴好」，但戶政機關亦誤載為「朱好」，朱好與賴好為
    同一人，對朱阿乞遺產同有繼承權。
  (2)朱德勝於77年7月17日死亡，其所繼承朱阿乞之土地權利應由
    其後婚配偶朱張柿、長子午○○、次子辛○○、三子庚○○
    、四子丁○○、長女Ｚ○○○、次女Ｙ○○、四女Ｘ○○、
    五女子○及六女癸○○平均繼承。
  (3)林朱春梅於86年4月29日死亡，其所繼承朱阿乞之土地權利應
    由其長女ｂ○○○及養子林宜珀平均繼承。林宜珀復於90年
    10月17日死亡，其所繼承之土地權利應由其妻Ｗ○○、長子
    地○○、次子宇○○及三子宙○○平均繼承。
  (4)陳朱免於68年1月7日死亡，其所繼承朱阿乞之土地權利應由
    其次子Ｒ○○、三子Ｑ○○及四子Ｐ○○平均繼承。
  (5)許朱金治於86年12月10日死亡，其所繼承朱阿乞之土地權利
    應由其配偶許石、長女Ｔ○○○、長子Ｋ○○、次子Ｊ○○
    、次女Ｌ○○、三女Ｎ○○及四女Ｍ○○平均繼承；嗣許石
    於87年4月17日死亡，其所繼承之土地權利應由其長女陳許
    水、長子Ｋ○○、次子Ｊ○○、次女Ｌ○○、三女Ｎ○○及
    四女Ｍ○○平均繼承。
  (6)朱好於35年7月16日死亡，其所繼承朱阿乞之土地權利應由朱
    好與洪貓所生次女李洪柏、長子洪金木、次子洪金松、三子
    Ｂ○○及三女洪秀雲平均繼承（四男洪金海、四女洪秀梅及
    五男洪昇樟出養，無繼承權）。洪金木嗣於87年5月14日死
    亡（無嗣），李洪柏於95年4月8日死亡，其所繼承之土地權
    利應由養子李進洲繼承，洪金松於65年1月17日死亡，其所
    繼承土地權利應由其配偶洪賴掽鼠（96年1月9日亡）、長子
    玄○○、次子黃○○、三子Ａ○○、長女ａ○○○、次女Ｄ
    ○○及三女Ｃ○○平均繼承。洪秀雲則於67年6月8日死亡，
    其所繼承土地權利應由其配偶李堂榮（70年1月8日亡）、長
    子未○○、次子申○○、長女酉○、次女天○○、三女亥○○及四女戌○○平均繼承。
  (三)然上開朱阿乞之繼承人等迄未辦理繼承登記，而共有人就共
    有物之分割方法不能達成協議者，任何共有人得請求法院判
    決分割共有物，民法第824條第2項定有明文；分割共有物既
    對物之權利有所變動，即屬處分行為之一種，凡因繼承於登
    記前已取得不動產物權者，其取得雖受法律之保護，不以其
    未經繼承登記而否認其權利，但繼承人如欲分割其因繼承而
    取得公同共有之遺產，因屬於處分行為，依民法第759條規
    定，自非先經繼承登記，不得為之，且為訴訟經濟計，當事
    人一訴請求辦理繼承登記後再為分割，並無不可（最高法院
    68年第13次民事庭會議決議、70年第2次民事庭會議決議、
    69年台上字第1012號判例參照）。系爭2筆土地並無不能分
    割之情形，兩造亦無不分割之特約，且就分割方法無法達成
    協議，則原告依共有物分割請求權，求為判決朱阿乞之繼承
    人及再轉繼承人即被告甲○○○等39人辦理繼承登記，並請
    求分割系爭2筆土地等主張，應無不合。
  (四)系爭2筆土地之共有人相同，應有部分比例相當，且位於同
    一地段、地界相連、使用分區同為特定農業區，使用地類別
    亦同屬農牧用地，第381－1地號土地復係自第381地號土地
    分割而來，依地籍測量實施規則第224、第225條、第225條
    之1之規定，屬得為合併之土地；且第381－1地號土地面積
    僅549平方公尺，復為袋地，若單獨分割除將使地形過於細
    碎不利使用外，且無法直接與道路有適當之聯接，應有與第
    381地號土地合併為分割之必要。而查同段第382－5地號土
    地為被告Ｇ○○單獨所有，第382地號土地則為原告與被告
    Ｈ○○、Ｅ○○及訴外人即原告子張志誠共有。將附圖所示
    A部分面積1341平方公尺（即系爭2筆土地合計面積之4分之1
    ）分歸被告Ｇ○○單獨所有，B部分面積1341平方公尺（同
    為系爭2筆土地合計面積之4分之1），分歸原告及被告Ｈ○○、Ｅ○○按原應有部分之比例維持共有，A、B部分之界線
    及B、C部分之界線則均與系爭2筆土地北側地籍線平行。一
    方面使被告Ｇ○○所分得之土地得與其所有第382－5地號土
    地合併使用，原告及被告Ｈ○○、Ｅ○○所分得之土地得與
    第382地號土地合併使用，增進土地耕作之便利；他方面日
    後A、B部分土地亦得與第382－5及第382地號土地為合併及
    界址調整，除將消除使土地為袋地之情形，並得使土地之地
    形更為完整，均得提高土地之價值。本件其他被告之應有部
    分比例或公同共有之應有部分比例，多者僅為10分之1，少
    者甚至僅為150分之1，若均將之分割為單獨所有，而系爭2
    筆土地東西長度，南側較短處約為47至54公尺，北側較長處
    則長達118公尺，若將各該被告應有部分比例之土地均為細
    分，恐將使各人所分得之土地均形細碎，不利農業使用。且
    除原告及被告Ｇ○○、Ｈ○○、Ｅ○○外之其他被告，除系
    爭2筆土地外尚共有其他多筆土地，若使渠等於本件共同分
    得C、D部分之土地而按原應有部分之比例維持共有，留待日
    後與渠等所共有之其他土地併為處理（如以交換所有權應有
    部分方式簡化共有關係），除可維持C、D部分土地地形之完
    整外，並得免將之細分後增加日後處理之困難度，此應符渠
    等之最佳利益。
    並聲明：求為判決如主文第一、二項所示。
二、被告方面：
  (一)被告未○○、申○○、酉○、天○○、亥○○、戌○○、Ｕ
    ○○等人表示：我們均同意分割系爭土地。
    並聲明：求為適當之判決。
  (二)被告Ｈ○○、Ｅ○○分別出具同意書，表示同意原告所提之
    分割方案，並願與原告就分得部分之土地，繼續按原應有部
    分之比例維持共有。
    並聲明：求為適當之判決。
  (三)其餘被告均未於言詞辯論期日到場，亦未提出準備書狀作何
    聲明或陳述。
三、本院之判斷：
  (一)共有人就共有物之分割方法不能達成協議者，任何共有人得
    請求法院判決分割共有物，民法第824條第2項定有明文；分
    割共有物既對物之權利有所變動，即屬處分行為之一種，凡
    因繼承於登記前已取得不動產物權者，其取得雖受法律之保
    護，不以其未經繼承登記而否認其權利，但繼承人如欲分割
    其因繼承而取得公同共有之遺產，因屬於處分行為，依民法
    第759條規定，自非先經繼承登記，不得為之，且為訴訟經
    濟計，當事人一訴請求辦理繼承登記後再為分割，並無不可
    （最高法院68年第13次民事庭會議決議、70年第2次民事庭
    會議決定(二)、69年台上字第1012號判例參照）。原告主張系
    爭2筆土地為兩造所共有，應有部分如附表四所示；登記共
    有人之一朱阿乞已於35年4月29日死亡，其繼承人及再轉繼
    承人有被告甲○○○等39人，尚未辦理繼承登記；系爭2筆
    土地無不能分割之情形，兩造就之亦無不分割之特約，且就
    分割方法未能達成協議之事實，業據原告提出土地登記謄本
    2 件、地籍圖謄本1件、舊式及新式戶籍謄本共50件、繼承
    系統表1件等為證，均堪信為真正，則原告依共有物分割請
    求權，求為判決朱阿乞之繼承人及再轉繼承人即被告甲○○○等39人辦理繼承登記，並請求分割系爭2筆土地等主張，
    揆諸前揭說明，應無不合。
  (二)本院審酌系爭2筆土地之共有型態、共有物之性質、右邊通
    路、地上物、相鄰土地、當事人之意願、應有部分面積、各
    共有人間之經濟利益、未來土地之利用等情，認為系爭2筆
    土地依附圖所示分割方案為合併分割，應屬公平妥適，蓋：
  (1)原告係於96年2月15日提出準備狀二，主張合併分割系爭2筆
    土地，並提出如附圖所示分割方案，被告對於原告之前開主
    張，均已於相當時期收受該準備狀二而受合法之通知，但於
    嗣後之言詞辯論期日不到場，亦未提出準備書狀爭執，依民
    事訴訟法第280條第3項前段準用同條第1項之規定，應視同
    自認原告主張之事實，並可資認為同意原告所主張之合併分
    割及如附圖所示分割方案；另被告Ｈ○○、Ｅ○○則分別出
    具同意書，表明同意原告之分割方案，並同意就分得土地與
    原告繼續保持共有。
  (2)又共有物如為數宗不同地號之土地，其共有人如非以成立一
    共有關係之意思而共有數宗土地時，應認其共有關係分別存
    在於每宗土地之上，除經全體共有人同意外，法院為分割時
    ，尚不能任意予以合併為一共有物，視作一所有權而予分割
    ，此乃一物一權原則之當然解釋（最高法院90年度台上字第
    1594號、75年度台上字第2375號、75年度台上字第2459號、
    84年度台上字第1630號判決意旨參照）；分割共有物之訴，
    係就同一共有關係之共有物，予以分割，使共有人就共有物
    之一部分單獨取得所有權之形成訴訟，故數共有物除依其性
    質及其共有人與應有部分均相同，並經共有人全體同意等情
    形外，尚難認其得為合併分割（最高法院85年度台上第2483
    號、85年度台上字第2959號判決），換言之，若共有人以成
    立一共有關係之意思而共有數宗土地時，或數宗土地雖非以
    成立一共有關係之意思而共有，但各宗共有土地之性質、共
    有人與應有部分均相同，且經共有人全體同意之情形時，自
    得合併分割。系爭2筆土地之地目雖分別為田、原，但使用
    分區及使用類別同屬性質相同之特定農業區之農牧用地（見
    卷附土地登記謄本），又系爭第381－1地號土地復係分割自
    第381地號土地，依法自得辦理合併分割，且因共有人與應
    有部分均相同，故原告求為判決合併分割系爭2筆土地，即
    無不可。
  (3)繼承人有數人時，在分割遺產前，各繼承人對於遺產全部為
    公同共有，民法第1151條定有明文，是故各繼承人雖按其應
    繼分繼承全部遺產，但於分割遺產前，就遺產之公同共有物
    並無所謂之應有部分之比例存在（最高法院37年上字第6419
    號判例參照）。本件係原告對共有人之被告等就共有之系爭
    2筆土地為分割，並非繼承人相互間請求就其等繼承之所有
    遺產為分割，被告甲○○○等39人亦從未表示同意就其分得
    土地登記為分別共有，是就被告甲○○○等39人相互分割遺
    產前，就其等分配取得部分，自仍為公同共有（其等如欲就
    各特定部分分割單獨取得，應另行協議或請求分割遺產）。
  (4)法院裁判分割共有土地時，除因該土地內部分土地之使用目
    的不能分割（如為道路）或部分共有人仍願維持其共有關係
    ，應就該部分土地不予分割或准該部分共有人成立新共有關
    係外，應將土地分配於各共有人單獨所有；共有物之分割，
    無論為原物分割或變價分割，原則上均應按應有部分之比例
    分配於各共有人（最高法院69年台上字第1831號判例；91年
    度台上字第2087號判決意旨參照）。系爭2筆土地除原告、
    被告Ｈ○○、Ｅ○○同意繼續保持共有外，另依原告主張之
    分割方案，被告Ｇ○○係單獨取得，其餘被告則繼續保持共
    有，因其等均已視為同意原告之分割方案，則依前開共有人
    之意願，系爭2筆土地應分為三部分，按兩造應有部分比例
    換算取得之面積，亦即被告Ｇ○○取得1341平方公尺土地（
    4分之1），原告、被告Ｈ○○、Ｅ○○共同取得1341平方公
    尺土地（4分之1）繼續保持共有（分割取得後之各共有人之
    應有部分比例如附表一），其餘被告共同取得2682平方公尺
    土地（2分之1）（如附圖C＋D）繼續保持共有或公同共有（
    分割取得後之各共有人之應有部分比例如附表二）；又系爭
    2 筆土地固屬依區域計劃法劃定為特定農業區之農牧用地，
    而屬農業發展條例第3條第11款所稱之耕地，惟系爭2筆土地
    係在89年1月4日農業發展條例修正施行前即為共有狀態，雖
    被告寅○○應有部分中之30分之1係於89年11月23日始以贈
    與為原因取得（見卷附土地登記謄本），但因共有人人數未
    增加，為不影響原共有人權益並使產權單純化，應仍得適用
    農業發展條例第16條第1項第4款之規定，不受分割最小面積
    之限制，自得依前開面積比例分割為3筆土地（內政部89年7
    月7日89台內地字第8909175號函亦同此旨）。
  (5)系爭2筆土地目前均係種植稻作，其上並無建物，共有土地
    東側面臨寬約3公尺之台中縣烏日鄉○○路，是以分割時應
    無需考慮地上物保留之情事，且按前開應有部分比例換算取
    得之面積，分為三部分時，依系爭2筆土地之地形及所面臨
    通路之情形，當僅能採東西向方式為分割，各分配取得土地
    始均能面臨通路，並合於土地利用；另系爭2筆土地採東西
    向方式為分割為三部分時，單就各該土地之經濟價值及未來
    之利用情事考量，兩造就應分得何部分土地，對其等利益本
    均無太大影響，但因與系爭2筆土地南段西側毗鄰之第382－
    5 地號土地，係被告Ｇ○○所有，中段西側相毗鄰之第382
    地號土地則係原告、被告Ｈ○○、Ｅ○○與訴外人張志誠（
    原告之子）4人共有，此有原告提出之土地登記謄本2件可稽
    ，則參諸上開相毗鄰土地之情形，自以將被告Ｇ○○分配於
    系爭2筆土地之南段（附圖A部分）；原告、被告Ｈ○○、Ｅ
    ○○分配於中段（附圖B部分）；其餘被告則分配於北段（
    附圖C、D部分）為宜，俾利其等於分割後能合併使用；又系
    爭二筆土地之共有人均同意或視為同意如附圖所示分割方案
    ，合於全體共有人之意願及公共利益。執此，如附圖所示分
    割方案，應可採用。
  (6)系爭2筆土地依附圖所示分割方案為分割後，兩造取得土地
    面積均與其等應有部分面積相同，且均直接面臨通路，衡諸
    前開客觀情狀，兩造取得之各土地間應無差價存在，則兩造
    就其分得部分，無庸命為金錢補償。
  (三)綜上所述，原告本於共有物分割請求權，求為判決命被告甲○○○等39人辦理繼承登記，並主張依附圖所示分割方案而
    為合併分割系爭2筆土地，為有理由，應予准許。
四、據上論結，本件原告之訴為有理由，依民事訴訟法第385條
    第1項前段、第78條、第80條之1、第85條第1項但書，判決
    如主文。
中　　華　　民　　國　　96　　年　　4 　　月　　20　　日
                  民事第四庭    法　官　周靜秀
正本係照原本作成。
如不服本判決，應於送達後20日內向本院提出上訴狀。
中　　華　　民　　國　　96　　年　　4　 　月　　23　　日
                                書記官
